【裁判字號】    91,聲,1654
【裁判日期】    920210
【裁判案由】    
【裁判全文】
臺灣高雄地方法院民事裁定                          九十一年聲字第一六五四號
    聲  請  人  三和耐火工業股份有限公司
    法定代理人  丁○○
    代  理  人  馮基源      律師
                戴仲懋      律師
    相  對  人  丙○○      住.
                乙○○      住.
                甲○○      住.
右聲請人與相對人間解任檢查人事件，本院裁定如左：
    主      文
聲請駁回。
聲請程序費用由聲請人負擔。
    理      由
一、按繼續一年以上，持有已發行股份總數百分之三以上之股東，得聲請法院選派檢
    查人，檢查公司業務帳目及財產情形。公司法第二百四十五條第一項定有明文，
    此即所謂之股東對公司業務及財產狀況之檢查權。而按股份有限公司由於股東人
    數眾多，為了不影響公司之正常營運計，故公司法未如有限公司之規定，均賦予
    不執行業務股東，得行使監察權。然公司法既賦予股份有限公司股東得為行使單
    獨股東權或少數股東權，且於行使必要時，得直接檢查公司業務、帳目或財產狀
    況，因此，賦予股東前揭檢查權。惟此一股東檢查權強而有力，公司法為免股東
    濫用職權，所以規定檢查權須透過法院選派之檢查人行使（檢查人須對於公司業
    務具有專門知識、經營經驗而非利害關係，始克充之。公司法第二百八十五條第
    一項規定參照），並賦予股東聲請法院選派檢查人之權限。顯見股東檢查權之行
    使，事實上即係透過股東聲請法院選派檢查人之權限，予以落實。而此一股東聲
    請法院選派檢查人之權限，僅屬於股東所享有，至受檢查之客體即股份有限公司
    自不得主張此一權利，要屬當然。復按公司法第二百四十五條第一項，固僅就檢
    查人之選派，予以規範。惟檢查人進行公司業務等檢查時，如有難於勝任之情事
    發生時，基於檢查人係為踐行股東檢查權而存在之法理，自應賦予原聲請股東得
    聲請法院解任檢查人之權限，此參諸非訟事件法第八十五條第一項規定益明。又
    此一聲請法院解任檢查人之權限，參酌上開說明，亦非該受檢之股份有限公司得
    以主張。
二、本件聲請意旨略以：本院民國九十一年度聲字第一三一二號選任檢查人事件（下
    稱選任案件），經本院選任之檢查人即會計師江豐洲，與選任案件聲請人之一即
    本件相對人丙○○認識，且交情匪淺，顯見江豐洲執行檢查人立場確有偏頗，不
    適合擔任選任案件之檢查人。又聲請人公司位於高雄縣仁武鄉境內，而檢查人江
    豐洲的會計營業所則設於台中市，且未於高雄縣設立分事務所，自不應選任其為
    檢查人。再江豐洲遠從台中市前來高雄執行檢查工作，相關交通、差旅及住宿費
    用的支出，勢將增加聲請人就檢查程序費用的負擔，殊有不當，爰依非訟事件法
    第八十五條規定意旨，聲請本院解除江豐洲擔任選任案件檢查人之職務，並提出
    江豐洲九十一年十一月十四日及二十二日信函、聲請人九十一年四月十七日監察
    人報告書及選任案件九十一年十二月二十五日非訟事件筆錄（以上均影本）等資
    料為證。
三、聲請人主張上情，固據其提出選任案件非訟事件筆錄影本等為證。惟按非訟事件
    法第八十五條規範：「對於法院選派解任公司清算人或檢查人之裁定，不得聲明
    不服。前項程序費用，除駁回聲請應由聲請人負擔外，由公司負擔。」意旨，其
    中第一項規定，係在揭示當事人對於法院就選派或解任檢查人（或清算人）之裁
    定，不得聲明不服；至第二項規定，則在揭示上開裁定程序費用負擔問題，核均
    屬非訟程序上之規定，此與何人有權聲請法院選派或解任檢查人之實體規定，有
    所不同。從而，聲請人執非訟事件法第八十五條規定，聲請本院解任江豐洲檢杳
    人職務，即屬於法無據。次按公司法第二百四十五條第一項，固僅就檢查人之選
    派，予以規範。惟檢查人進行公司業務等檢查時，如有難於勝任之情事發生時，
    基於檢查人係為踐行股東檢查權而存在之法理，自應賦予原聲請股東得聲請法院
    解任檢查人之權限。據此，非訟事件法第八十五條第一項規定：「對於法院．．
    解任．．檢查人之裁定，不得聲明不服。」其所謂法院解任檢查人之裁定，應係
    指包括原聲請法院選派檢查人之股東向法院提起解任檢查人之事件。又此一聲請
    法院解任檢查人之權限，參酌上開說明，自非受檢之聲請人得予主張。是聲請人
    不得依據公司法第二百四十五條第一項，聲請法院解任江豐洲檢查人職務，亦堪
    認定。綜上所述，聲請人既無聲請法院解任檢查人之權限，則其提起本件聲請，
    請求本院解除江豐洲檢查人之職務，即屬於法不合，應予駁回。
四、末按，聲請人提起本件聲請，不符非訟事件法第八十五條規範要旨，固如上述。
    惟查，聲請人聲請意旨，既主張援用非訟事件法第八十五條規定，則本件裁定有
    關救濟程序或程序費用負擔等問題，自應援用非訟事件法第八十五條相關規定。
五、依非訟事件法第八十五條第二項，裁定如主文。
中      華      民      國    九十二    年      二      月      十      日
                              臺灣高雄地方法院民事第二庭
~B法      官  李昭彥
右為正本係照原本作成。
本件不得抗告。
中      華      民      國    九十二    年      二      月      十      日
~B法院書記官  鄭翠蘭


司法院資訊處製作；財團法人民間司法改革基金會備份。
